【裁判字號】    97,上易,66
【裁判日期】    970625
【裁判案由】    確認抵押權不存在
【裁判全文】
臺灣高等法院高雄分院民事判決          97年度上易字第66號
上  訴  人  乙○○
訴訟代理人  紀錦隆律師
被  上訴人  丙○○○
訴訟代理人  陳魁元律師
複 代理人   陳豐裕律師
參  加  人  甲○○
上列當事人間因請求確認抵押權不存在事件，對於民國97年1 月
31日臺灣高雄地方法院96年度訴字第1759號第一審判決提起上訴
，本院於97年6 月11日言詞辯論終結，判決如下：
    主  文
原判決關於確認上訴人與甲○○間抵押債權不存在超過「新台幣
（下同）壹拾陸萬捌仟元，及其中壹拾肆萬元自民國九十六年七
月十九日起至清償日止，按週年利率百分之五計算利息、按週年
利率百分之一計算違約金」範圍部分，並訴訟費用之裁判（確定
部分除外）均廢棄。
上開廢棄部分，被上訴人在第一審之訴駁回。
其餘上訴駁回。
第一（確定部分除外）、二審訴訟費用由上訴人負擔四分之三，
餘由被上訴人負擔。參加訴訟費用由參加人負擔四分之一，餘由
上訴人負擔。
     事實及理由
一、被上訴人起訴主張：高雄縣岡山鎮○○段第544 號土地，地
    目田，面積為4853平方公尺，權利範圍為3 分之1 （下稱系
    爭土地）原為訴外人甲○○所有，甲○○於民國87年8 月13
    日向上訴人借款新台幣（下同）100 萬元（下稱系爭借款）
    ，因而將系爭土地設定同金額之普通抵押權（下稱系爭抵押
    權）以供擔保。而系爭借款嗣後因甲○○清償50萬元，經原
    法院判決確認上訴人之抵押債權超過56萬元部分不存在，又
    被上訴人於91年1 月25日取得系爭土地之所有權，並於96年
    7 月19日向原法院提存56萬元以清償系爭土地之上開系爭抵
    押債權，則系爭抵押債權應已消滅，然上訴人拒絕辦理抵押
    權塗銷登記，其自得訴請塗銷。爰提起本訴，聲明：(一)確認
    系爭抵押債權不存在；(二)上訴人應塗銷系爭抵押權之登記。
二、上訴人則以：系爭抵押債權雖經判決超過56萬元部分已不存
    在，但加計利息、違約金核算結果，迄今仍有超過250 萬元
    之債務未清償，被上訴人提存之金額尚有不足，其請求塗銷
    系爭抵押權之登記自無理由等語置辯。
三、原審判決確認被上訴人及上訴人間就高雄縣岡山鎮○○段第
    544 號土地，地目田，面積為4853平方公尺，權利範圍3 分
    之1 ，以高雄縣岡山地政事務所民國87年8 月13日岡字第10
    8500號收件，所設定債權額新台幣1,000,000 元抵押權擔保
    之抵押債權，於超過新台幣168,000 元及其中新台幣140,00
    0 元自民國96年7 月19日起至清償日止，各按週年利率5%、
    週年利率1%計算之利息、違約金之範圍，均不存在。被上訴
    人其餘之訴駁回。上訴人不服，提起上訴請求：(一)原判決不
    利上訴人部分廢棄。(二)被上訴人在第一審之訴駁回。被上訴
    人則請求駁回上訴。
四、兩造不爭執事項：(一)系爭土地原為甲○○所有，甲○○向上
    訴人借用系爭借款，因而設定系爭抵押權以供擔保，被上訴
    人於91年1 月25日以買賣為原因取得系爭土地，並有借款契
    約書、抵押權設定契約書、他項權利證明書、土地登記謄本
    各1 份附卷可稽（原審卷第24頁起、第12頁）。(二)甲○○與
    上訴人間之系爭抵押債權業經原法院判決確認乙○○之抵押
    債權超過本金56萬元部分不存在確定（91年度訴字第487 號
    ），該時甲○○尚積欠上訴人本金56萬元及自88年1 月14日
    起至清償日止，按週年利率5 ％計算之利息。(三)被上訴人於
    96年7 月19日以清償系爭抵押債權為原因向高雄地方法院辦
    理提存56萬元。並經調閱高雄地方法院96年度存字第5169號
    卷核閱無訛。
五、本院判斷：
  (一)系爭借款有無約定違約金及違約金如何酌定？
    (1)上訴人抗辯系爭借款逾期清償時，約定違約金以每百元每
      月3 元計算之事實，已提出被上訴人、參加人不爭執形式
      真正之借款契約書、抵押權設定契約書、甲○○於88年2
      月15日簽發之本票（下稱系爭本票）各一份為證（原審卷
      第24頁起、第78頁反面），依該借款契約書、抵押權設定
      契約書之記載，違約金之約定確如上訴人所辯，且依甲○
      ○前清償50萬元後，會算尚積欠債務金額之系爭本票記載
      ，88年3 月14日尚須給付上訴人67萬元，由此顯示自88年
      1月14日起至同年3月14日2 個月期間，依約定甲○○尚須
      給付利息及違約金合計11萬元（67萬－56萬＝11萬），則
      系爭借款每百元每月須支付之利息、違約金合計為9.8元
      （110,000 ÷560,000 ÷2 ×100 ＝9.8 ，小數點第2 位
      以下四捨五入），足見上訴人所辯應與事實相符，應堪採
      信，被上訴人主張系爭借款未約定應給付違約金，參加人
      主張借款時未提到違約金，該本票金額不含違約金等，均
      與事實不符，尚無可採。
    (2)按約定之違約金額過高者，法院得減至相當之數額，民法
      第252 條定有明文；又參酌民法第205 條超過週年利率20
      ％之約定利息債權人無請求權之規定，則在約定按一定利
      率定期給付違約金之情形，因該違約金約定之基礎非在於
      預見借款人逾期清償時，出借人將有具體之重大損害，須
      以支付違約金之方式予以賠償，而僅係單純之懲罰性約定
      ，目的在嚴格規範借款人應如期清償，該約定性質上雖不
      受民法第205 條限制之適用，然立法意旨既限制出借人不
      得收取超過按週年利率20％計算之高額利息，如得依一定
      利率定期給付方式，約定逾期時須給付超過按週年利率20
      ％計算之違約金，無異嚴重減損上開希冀不過渡加重借款
      人負擔之立法目的，故在約定利息及違約金合計超過週年
      利率20％之情形，法院審酌該違約金是否過高時，自應就
      利息及違約金之約定綜合加以考量，甚且如所約定按一定
      利率定期方式給付之違約金即已超過週年利率20％，則除
      出借人可相當釋明受有何特別之損害，自應認該違約金之
      約定過高，並參酌利息之約定，綜合判斷後予以酌減。
    (3)本件系爭借款人甲○○與上訴人除約定應給付利息外，尚
      有約定「逾期未償還則按每月新台幣每百元3 元正計」之
      違約金約定，有上開借款契約書、抵押權設定契約書附卷
      可參（原審卷第24至25頁），而上開每百元每月3 元之違
      約金約定，揆其性質可知兩造，屬按一定利率定期給付之
      懲罰性違約金，經換算以週年利率方式表示為36％，已逾
      利息限制之週年利率20％，又上訴人並未釋明因參加人逾
      期清償將受有特別之損害，則該違約金之約定自屬過高，
      當有予以酌減之必要。審酌系爭借款原約定以「按中央銀
      行核定之放款利率」之方式計付利息及遲延利息，上訴人
      已調整為按週年利率5 ％計算本件之遲延利息，被上訴人
      亦表示同意，又金融單位為國內借款之大宗，該等單位於
      本件遲延清償期間之平均借款利率，已較之前大幅降低，
      且在提供擔保物之借款，利率之約定通常較低，而系爭借
      款業已提供如附表所示土地供為擔保，其次金融單位之違
      約金約定通常為：在逾期6 個月內為借款利息之10％，逾
      期超過6 個月部分為借款利息之20％，系爭借款違約金之
      約定，以減至兩造合意借款利率之20％即週年利率1 ％（
      5%×20%） 為適當。
  (二)被上訴人清償提存56萬元後，系爭抵押債權尚存之本金、利
    息、違約金各若干？
    1.按債之清償，得由第三人為之；但當事人另有訂定或依債
      之性質不得由第三人清償者，不在此限；第三人之清償，
      債務人有異議時，債權人得拒絕其清償；但第三人就債之
      履行有利害關係者，債權人不得拒絕；債權人受領遲延，
      或不能確知孰為債權人而難為給付者，清償人得將其給付
      物，為債權人提存之，民法第311 條、第326 條分別定有
      明文。又依提存法第18條之反面解釋，依債務本旨對受領
      權人為清償提存，可生清償之效力。再者，依民法第318
      條第1 項前段規定，債務人固無為一部清償之權利，然行
      使權利履行義務，應依誠實及信用方法，民法第148 條第
      2 項亦有明文，有利害關係之第三人既得為債務人清償債
      務，則如因其非債權債務關係之當事人，對債務細節非熟
      稔，而誤一部給付之提出或以一部給付之準備情事通知，
      為債務全部之提出或通知時，債權人如不願受一部清償，
      自應就第三人非全部清償及不願受一部清償之情詳細予以
      告知，使第三人可有效提出合於債務本旨之給付，如僅消
      極不予受領或不配合為受領之行為，而不告知上情，反抗
      辯第三人提出之清償不合債務本旨，自有違債權債務履行
      之誠信，應認第三人在實際提出或實際通知之範圍，已生
      提出之效力，並得因債務人之拒絕受領而逕自為清償提存
      ，並於該提存之範圍內生清償之效力。本件被上訴人雖非
      系爭借款之借款人，但其買受之系爭土地既為系爭借款之
      抵押物，就系爭借款之履行有利害關係，被上訴人自得代
      甲○○清償系爭借款，又被上訴人就其所主張本件提存前
      ，已寄發存證信函通知將清償，並請上訴人提供金融單位
      帳號，以供匯款給付之事實，已是出存證信函、收件回執
      各1 份為證（原審卷第14頁），且上訴人亦自承曾收受該
      信函（原審卷第45頁），雖辯稱因清償之金額不足，未提
      供匯款帳號等語，然被上訴人非系爭借款之借款人為上訴
      人所知悉，且被上訴人以存證信函通知時，已告知償為原
      審91年度訴字第487 號判決確認尚未清償之56萬元，上訴
      人應可推知被上訴人係準備全部清償，僅因非系爭借款之
      借款人，對借款詳情知悉非詳盡，乃有誤一部清償為全部
      之誤解，依上所述，上訴人如不願受一部清償，自應將上
      情明確告知，然上訴人既未抗辯已告知，亦未提出證據加
      以證實，則自應認被上訴人已就清償56萬元，將準備給付
      之情事通知上訴人，雖因上訴人未配合告知金融單位帳號
      無法匯款給付，依民法第235 條、第234 條之規定，上訴
      人仍應負受領遲延之責，被上訴人自得將該56萬元逕向法
      院提存，而生清償之效力。
    2.次按清償人所提出之給付，應先抵充費用，次充利息，次
      充原本，民法第323 條前段定有明文。而違約金之性質與
      利息不同，民法既無違約金儘先抵充之規定，其抵充之順
      序，應在原本之後，（最高法院71年台上字第2523號、80
      年台上字第390 號判決參照）。被上訴人既已於96年7 月
      19日，就系爭借款清償56萬元，就該金額自應先抵充利息
      ，次充原本，如有剩餘始續充違約金。
    3.被上訴人主張：系爭借款之利息、違約金超過5 年之部分
      ，已罹於時效，上訴人不得復為請求，亦不得就抵押物即
      系爭土地取償，雖為上訴人所否認，辯稱就系爭本票曾聲
      請法院為准予對甲○○強制執行之裁定，並曾聲請就系爭
      土地准以拍賣及強制執行。經查：
      按因清償債務而對於債權人負擔新債務者，除當事人另
        有意思表示外，若新債務不履行時，其舊債務仍不消滅
        ，民法第320 條定有明文，此即學說上所生之新債清償
        。民法第320 條之新債清償，舊債務並不消滅僅處於暫
        時停止狀態，債權人應先請求履行新債務，必須新債務
        未獲履行，始得請求履行舊債務（最高法院84年台上字
        第2016號及87年台上字第412 號判決參照）。又聲請裁
        定就本票債權對發票人強制執行及聲請裁定就抵押物強
        制執行，均非民法第129 條所規定得中斷時效之事由，
        且系爭本票雖為甲○○一部清償後，會算系爭借款尚存
        之借款本金、利息、違約金後，由甲○○簽發交上訴人
        ，然與系爭借款仍屬有別，對本票票款為強制執行之聲
        請，當難認與系爭借款有何關連，且上訴人於請求甲○
        ○履行本票債權未獲清償後，亦未就原來之借款債權向
        甲○○請求，則借款債權之時效應繼續進行，上訴人辯
        稱因上開聲請可中斷時效，自無可採。
      經2 次減價拍賣而未拍定之不動產，債權人不願承受或
        依法不得承受時，執行法院應於第2 次減價拍賣期日終
        結後10日內公告願買受該不動產者，得於公告之日起3
        個月內依原定拍賣條件為應買之表示，執行法院得於詢
        問債權人及債務人意見後，許其買受。債權人復願為承
        受者，亦同；前項3 個月期限內，無人應買前，債權人
        亦得聲請停止前項拍賣，而另行估價或減價拍賣，如仍
        未拍定或由債權人承受，或債權人未於該期限內聲請另
        行估價或減價拍賣者，視為撤回該不動產之執行，強制
        執行法第95條第1 項、第2 項定有明文；又時效因開始
        執行行為而中斷者，若因權利人之聲請，或法律上要件
        之欠缺而撤銷其執行處分時，視為不中斷；時效因聲請
        強制執行而中斷者，若撤回其聲請，或其聲請被駁回時
        ，視為不中斷（民法第136 條）。揆諸強制執行法第95
        條修正意旨認為，如債權人未於公告期限內為另估價拍
        賣之聲請者，顯見其已無繼續執行之意願，於此情形，
        應視為債權人撤回對該不動產之執行。是依上開說明，
        債權人聲請對債務人之不動產為強制執行，雖得中斷時
        效之進行，然經2 次減價拍賣而未拍定，債權人不願或
        不得承受，執行法院公告得於3 個月內依原定拍賣條件
        應買，仍無人應買，且債權人亦未聲請另行估價或減價
        拍賣時，即應視為不中斷。本件上訴人雖曾就系爭土地
        向原法院聲請以89年度執字第37716 號予以強制執行，
        但經與被上訴人聲請之原法院89年度執字第8227號強制
        執行事件合併執行後，經2 次減價執行仍未拍定，債權
        人不願承受，故法院公告願買受者可於3 個月內依原定
        拍賣條件應買，債權人亦得承受或聲請另行估價拍賣，
        而3 個月後仍無人應買，債權人未承受且亦未聲請另行
        估價或減價拍賣，而由原法院依法撤銷查封、檢還執行
        名義，及函請地政事務所塗銷查封登記，並報結，上情
        業經原法院調閱上開卷宗核閱無訛，依上規定，系爭借
        款及利息、違約金之請求權時效，自不因該強制執行而
        中斷，上訴人辯稱可因該強制執行而中斷請求權時效之
        進行，亦無可採。
      又利息、紅利、租金、贍養費、退職金及其他1 年或不
        及1 年之定期給付債權，其各期給付請求權，因5 年間
        不行使而消滅，民法第145 條、第126 條分別定有明文
        ；且遲延利息之請求權，因5 年間不行使而消滅。查系
        爭抵押權設定契約書載有利息與遲延利息，兩者均屬甲
        ○○向上訴人借款所生之孳息，甲○○既未能清償借款
        ，則應以遲延利息或利息擇一計算即可，並無計算遲延
        利息之外，再予重複計算利息之理。是上訴人主張原審
        漏未就遲延利息計算顯有違誤云云即非可採。又上訴人
        主張甲○○於91年12月16日曾向高雄地方法院鳳山簡易
        庭訴請確認其與上訴人間之債權不存在所提之起訴狀中
        ，承認其兩人間之借款有利息約定，時效應視為中斷云
        云，惟查甲○○於起訴狀係主張其兩人間之借款所約定
        之利息即「中央銀行核定放款利率計付」所據之「利率
        管理條例」業經廢止，伊兩人間之利息約定之記載形同
        未約定，故主張伊兩人借款所約定之利息債權及遲延利
        息債權均不存在等語（高雄地方法院鳳山簡易庭91年鳳
        簡字第1117號卷第6 頁），並非為承認伊兩人間之借款
        利息之表示，是上訴人上開主張實不足採。又違約金係
        因債務人給付遲延時，債權人始得請求，既非定期給付
        之債，與民法第126 條所規定之性質不同，其時效期間
        應為15年（最高法院95年台上字第633 號判決參照）。
      承上所述，本件清償提存之56萬元，先抵充以週年利率
        5%計算之5 年利息（96年7 月26日起訴狀繕本送達翌日
        往前推算5 年）14萬元（56萬5%×5） 後，尚餘42萬
        元（56萬－14萬＝42萬），而所剩之42萬元抵充系爭借
        款56萬元本金尚不足14萬元，則系爭借款尚有借款本金
        14萬元未受清償，而經酌減應以週年利率1%計算之違約
        金，上訴人係請求自88年1 月14日起算至96年7 月13日
        止（原審卷第12、22頁背），共8 年6 個月合計47,600
        元（56萬×1 % ×8.5 ＝47,600），因抵充本金尚有不
        足，則不足部分，自未受清償。
六、綜上所述，系爭借款被上訴人以56萬元清償後，尚有187,60
    0 元（即本金140,000 元加計已屆期違約金47,600元）及其
    中140,000 元自清償提存日即96年7 月19日起至清償日止，
    依序按週年利率5% 、1% 計算之利息、違約金未受清償，被
    上訴人訴請確認系爭抵押債權不存在，於超過該範圍部分為
    有理由，在該範圍內部分則無理由。原判決確認兩造間系爭
    抵押權擔保之抵押債權於超過168,000 元及其中140,000 元
    之本息、違約金之範圍不存在，惟原判決就該仍存在系爭抵
    押債權範圍內之19,600元違約金（47600 元－28000 元）部
    分為上訴人敗訴之判決，尚有未合。上訴意旨指摘原判決不
    當，求予廢棄在前述範圍內，為有理由，爰將原判決此部分
    廢棄改判如主文第1 、2 項所示。至上訴人其餘上訴部分為
    無理由，應予駁回。
據上論結，本件上訴為一部有理由，一部無理由，依民事訴訟法
第449 條第1 項、第450 條、第79條但書，判決如主文。
中    華    民    國    97    年    6     月    25    日
                              民事第六庭
                                  審判長法官  許明進
                                  法      官  徐文祥
                                  法      官  張明振
以上正本證明與原本無異。
本件判決不得上訴。
中    華    民    國    97    年    6     月    27    日
                                  書  記  官  黃琳群
附表：
┌──┬──────┬───┬──┬──────┬────┐
│編號│  土地坐落  │ 地號 │地目│   面積     │權利範圍│
│    │            │      │    │（平方公尺）│        │
├──┼──────┼───┼──┼──────┼────┤
│ 1  │高雄縣岡山鎮│ 544  │ 田 │    4,853   │  1/3   │
│    │螺潭段      │      │    │            │        │
└──┴──────┴───┴──┴──────┴────┘
                                                    WQ


司法院資訊處製作；財團法人民間司法改革基金會備份。
